【裁判字號】    98,訴,409
【裁判日期】    990520
【裁判案由】    損害賠償
【裁判全文】
臺灣雲林地方法院民事判決               98年度訴字第409號
原      告  丙○○
訴訟代理人  黃逸柔律師
被      告  王電工業股份有限公司
法定代理人  乙○○○
訴訟代理人  李銘洲律師
複代理人    王道元律師
上列當事人間請求損害賠償事件，本院於民國99年5 月6 日言詞
辯論終結，判決如下：
    主  文
原告之訴及假執行之聲請均駁回。
訴訟費用由原告負擔。
    事實及理由
甲、程序部分:
一、按訴狀送達後，原告不得將原訴變更或追加他訴。但請求之
    基礎事實同一者，不在此限，民事訴訟法第255 條第1 項第
    2 款定有明文。所謂請求之基礎事實同一，係指變更或追加
    之訴與原訴之主要爭點有其共同性，各請求利益之主張在社
    會生活上可認為同一或關連，而就原請求之訴訟及證據資料
    ，於審理繼續進行在相當程度範圍內具有同一性或一體性，
    得期待於後請求之審理予以利用，俾先後兩請求在同一程序
    得加以解決，避免重複審理，進而為統一解決紛爭者，即屬
    之（最高法院90年度台抗字第2 號裁判要旨參照）。
二、本件原告起訴時，原依消費者保護法第7 條及民法第193 條
    第1 項、第195 條第1 項規定請求被告賠償醫療費用等損害
    合計新台幣（下同）698,502 元，及自訴狀繕本送達之翌日
    至清償日止，按周年利率百分之5 計算之法定遲延利息。嗣
    於98年12月11日之民事準備書狀，改依民法第191 條之1及
    同法第193 條第1 項、第195 條第1 項規定請求被告賠償醫
    療費用等損害合計704,251 元，及自該訴狀繕本送達之翌日
    起至清償日止之法定遲延利息。雖屬請求權訴訟標的之變更
    ，然原告所據以請求之社會事實同一，只是引用之請求權依
    據不同，且所變更之訴與原訴之主要爭點、訴訟及證據資料
    均有共同性，而得加以利用，依上開規定意旨，核無不可，
    應予准許。
乙、兩造之主張:
一、原告方面:
  (一)原告原為雲林縣虎尾鎮廉使國小雇用之廚工，並同時在雲林
    縣虎尾鎮○○路之「蓮花園蔬食館」擔任廚師。由於被告所
    生產製造銷售之「王電料理機」（下稱系爭料理機），經被
    告公司員工推銷後由廉使國小購買1 台供原告等廚工使用。
    被告於銷售及至學校講解產品功能時，均標榜「需將料理上
    蓋卡栓由左至右確實轉入機體之安全開關後，該料理機才得
    運轉。若無將上蓋卡栓與機體之安全開關結合，則該料理機
    無法運轉。」之安全設計功能。
  (二)詎98年2 月13日原告使用該調理機時，當時調理機開關已關
    且並未上蓋，原告欲將其料理杯取出清洗時，該料理機竟自
    為運轉，造成原告「右手食指砸傷，合併神經血管及股腱斷
    製」，經神經血管顯微修補及肌腱修補手術後，原告現仍在
    復健治療中，但因傷及神經及肌腱過深，導致食指功能嚴重
    失調，仍殘有「右手食指遠端指節攣縮」之傷害，經醫師診
    斷後不排除進行第三次手術。原告依通常使用被告所製造之
    商品料理機，致生損害，被告自應依民法第191 條之1 規定
    ，負賠償責任。為此，依上開民法規定及同法第193 條第1
    項、第195 條第1 項規定，請求被告賠償704,251 元之損害
    。明細如下:
  1.醫療費用:原告受傷後已支出醫療費用4,751元。
  2.減少工作收入之損害649,500元:
  原告所受之傷害為「右手食指神經血管與朓腱斷裂、併右手
    食指遠端指節攣縮」之傷害，而神經斷裂進行接續之手術後
    ，神經功能必然永久受損而無法完全回復，現原告雖經持續
    復健，然仍有「右食指活動角度仍受限MCP:85度、PIP:90度
    」之後遺症。
  而原告自98年2 月13日受傷後即無法工作，至今因手指之靈
    活度不佳，仍需進行復健而影響工作，而原告本來除在廉使
    國小擔任廚工（工作時間: 星期一至星期五、上午8 時至下
    午1 時半），平均月薪為16,500元外，尚於蓮花園蔬食館擔
    任廚師（工作時間: 星期一至星期五、下午2 時至9 時），
    每月薪資為3 萬元。
  原告於98年2 月24日第二次手術後，至4 月13日傷口雖大致
    癒合，但仍需門診蹤治療及復健至少一個月，因此，於2月
    13日至5 月13日期間內，原告無法工作。此外，因原告長期
    無法上班，而蓮花園蔬食館不能無廚師，故只能另雇他人，
    原告因而喪失該工作之收入。又因廉使國小有暑假，故僅能
    於暑假過後才上班，即98年9 月才恢復上班。
  又本件事故發生後，廉使國小自98年4 月起即未給付薪資，
    蓮花園蔬食館於98年3 月起即未給付薪資，故就廉使國小工
    作收入部分，原告有3 個月之薪資收入損失計49,500元（16
    ,500x3=49,500 ）; 蓮花園蔬食館工作部分，如未發生此事
    故，原告本可一直工作至退休或該店停業為止，而原告尚有
    13年之工作年資，蓮花園蔬食館之生意亦佳，不可能停業，
    因此，原告至少得請求被告賠償相當於20個月（3 個月加另
    覓工作期間）於蓮花園蔬食館的薪資損失合計60萬元（30,0
    00x20= 600,000）。因此，被告應賠償原告總計649,500 元
    （49,500+600,000 =649,500 ）的工作損失。
  3.精神慰撫金:5萬元。
  4.合計:704,251 元
  (三)對於被告答辯之陳述:
  1.被告銷售該料理機，至學校講解產品功能時，均標榜著「需
    將料理上蓋卡栓由左至右確實轉入機體之安全開關後，該料
    理機才得運轉。若無將上蓋卡栓與機體之安全開關結合，則
    該料理機無法運轉。」之安全設計功能。但實際上卻有瑕疵
    ，導致調理機於開關並未啟動且上蓋未蓋上時，馬達仍會自
    行轉動，致原告於通常使用時，受有傷害。顯示該產品之設
    計並不符合被告所標榜之安全性功能，更因被告之標榜，令
    消費者就該產品有危害使用者身體之危險注意力降低，被告
    亦未在該產品明顯處為警示標誌提醒使用者仍有安全功能失
    效之疑慮，故被告顯有違反民法第184 第2 項、第191-1 條
    第1-3 項及民法第193 條第1 項、第195 條第1 項前段、消
    保法第4 條及其施行細則第5 條（83年舊法）之規範。從而
    被告對其所生產之產品安全性有瑕疵，未符通常使用之安全
    性，致原告因而受傷害，被告自應負賠償責任。
  2.所謂之通常使用方式，依系爭料理機而言，原告並非於已按
    下轉動開關下徒手進入拿取食材，而該料理機既有「需將料
    理上蓋卡栓由左至右確實轉入機體之安全開關後，該料理機
    才得運轉。若無將上蓋卡栓與機體之安全開關結合，則該料
    理機無法運轉。」之安全性功能，則原告於馬達完全靜止之
    狀態下，徒手或以工具伸進杯內拿取食材等情事，當仍在通
    常使用該料理機之範圍，否則倘如被告答辯狀所載之通常使
    用方式，根本無需被告設計此安全功能？被告所標榜獨特安
    全開關設計之功能實益何在？又怎能大肆標榜其安全性？另
    ，原告身為廚師，當深知從調理機內取物應如何注意，亦因
    如此，倘系爭調理機未標榜上開安全性之功能，原告當不至
    於未注意該調理機馬達可能會有無預警轉動之情事發生（而
    防止此情事之發生即係被告設計此安全功能之目的），並因
    而受傷害，原告因相信系爭調理機標榜之功能，而僅注意靜
    態之刀片，當無違原告應盡之注意義務，更無逾越合理使用
    。
  3.系爭料理機於未上杯蓋，料理機之開關已開時，如馬達仍會
    運轉，與被告所標榜之「需將料理上蓋卡栓由左至右確實轉
    入機體之安全開關後，該料理機才得運轉。若無將上蓋卡栓
    與機體之安全開關結合，則該料理機無法運轉。」功能不符
    。原告係於料理機上蓋未蓋之情況下遭機內刀片無預警轉動
    而絞傷，故系爭料理機於上蓋未蓋時馬達會轉動之事實明確
    ，自與系爭料理機標榜之安全性功能不符。
  4.被告指摘原告係因未依說明書注意事項第四點：「請勿用手
    去取調理杯內之食材，避免被果汁刀割傷」，係因自身操作
    不當受傷云云，與事實不符。原告並非係因單純用手去取調
    理杯內之食材，才被調理機內之鋼刀割傷；而係因機器馬達
    無預警轉動，原告無法注意避開所致。故原告之所以受傷，
    與原告未依注意事項伸手入內取物，並無相當因果關係。倘
    料理機確實於料理機在杯蓋未完全與安全開關結合前，機器
    均不會運轉之情形下，原告縱然伸手入內取物，亦不致均會
    生受傷之結果。被告指摘原告未依通常使用之方式云云，原
    告否認之。另依原告所受傷害之狀況顯示，原告所受「右手
    食指神經血管與肌腱斷裂、併右手食指遠端指節攣縮」之傷
    害，係因機器馬達無預警轉動所致，而非單純靜態之刀片割
    傷。
  5.原告於使用系爭料理機之所以受傷，係因當時該料理機料上
    蓋「安全觸動開關失效無作用」所致無誤，而被告並未於產
    品或說明書上載明或標示系爭料理機之使用年限或其他維護
    保養零件注意事項，令使用者能注意機器之保養及維護導致
    安全功能失效或汰換新機，被告顯未盡告知注意義務而致原
    告受傷，當有因果關係。至於有無誤觸關關，應與通常使用
    方式無涉，蓋系爭料理機之上開安全三步驟設計之目的乃在
    「避免消費者在打開該料理機之開關後，尚未準備就緒，其
    機體即有啟動運轉之使用上風險」，亦即在預防使用者誤觸
    開關，或小孩亂按開關導致之傷害。倘系爭料理機之安全功
    能俱全，有無誤觸開關又有何異？故被告聲請傳訊證人證明
    事故經過應無必要。
  6.減少工作損失金額部分：原告業已於起訴狀檢附薪資證明書
    及診斷證明書為憑。且原告本即有「蓮花園蔬食館」薪資三
    萬元之工作，原告除手傷外建康狀況良好，依勞基法規定之
    得退休年齡確實尚有13餘年可工作，以原告受傷當時之狀況
    ，及「蓮花園蔬食館」目前尚在營業中，原告當可期待未來
    之數年均可繼續在「蓮花園蔬食館」工作，每月至少有三萬
    元之薪資可領取等語。
  (四)並聲明：
  1.被告應給付原告704,251 元，及至本訴狀送達之翌日起至清
    償日止，按周年利率百分之5 計算之利息。
  2.請依職權宣告假執行。
  3.訴訟費用由被告負擔。
二、被告方面:
  (一)按受害人依民法第191 條之1 第1 項規定請求商品製造人負
    賠償責任，仍應就其損害之發生係因該商品之「通常使用」
    所致乙節，先負舉證責任。於受害人證明其損害之發生與商
    品之通常使用具有相當因果關係前，尚難謂其損害係因該商
    品之通常使用所致，而令商品製造人就其商品負侵權行為之
    賠償責任（最高法院97年度台上字第975 號判決意旨參照）
    。循此，原告主張其係依民法第191 條之1 相關規定，對於
    商品製造人即被告請求侵權行為損害賠償之責，就此部分本
    應由原告對於其當時操作該料理機，如何符合通常使用之情
    形予以敘明，並提出證據以資證明，殊難僅憑原告受有上開
    傷害，即逕認系爭料理機有何設計上與其說明書內容不符之
    處，更遑論判斷因該料理機之通常使用，與原告受傷之結果
    間具有何相當因果關係存在，是原告依首揭法文，主張被告
    製造之系爭料理機之安全設計有瑕疵，已嫌乏據。
  (二)且系爭料理機係於92年4 月間製造生產，經訴外人廉使國小
    於同年5 月15日購買，嗣經原告於98年2 月13日使用該料理
    機，其間相隔近6 年之久，則以該料理機並非甫製造生產之
    產品，而係經年累月使用長達近六年後，始由原告提出該料
    理機之製造安全設計上有瑕疵，倘係該料理機製造上確有原
    告所指安全功能設計之瑕疵屬實，何以該料理機於過去近6
    年之使用期間，被告從未曾接獲該料理機買受人就該料理機
    有何製造上瑕疵提出任何反映或申訴？是原告遲至該料理機
    生產出廠並使用多年後，始指稱該料理機具有安全設計上之
    瑕疵云云，尤滋疑問。
  (三)再參酌系爭料理機設有三段式安全使用步驟：「一需插電源
    線導通；二分段開關需按下按鈕；三安全開關需經由杯蓋旋
    入觸動到觸動片及按鈕。」，唯有使用者依照上述三項步驟
    均依序完成時，系爭料理機方得以正常運轉使用，倘未有按
    下分段開關之情況，系爭料理機即無從自行運轉，殊無可能
    發生原告所稱系爭料理機自行轉動之情事。況被告曾於事故
    發生後派員至原告家中瞭解本件事實經過，並於事後就其事
    實經過繕打成陳述狀，當時原告亦坦稱事故之發生係肇因其
    於清洗系爭料理機時誤觸其開關按鈕，以致系爭料理機啟動
    運轉，因而受有「右手食指神經血管與肌腱斷裂、併右手食
    指遠端指節攣縮」之傷害，凡此俱與原告主張系爭料理機自
    行轉動等詞，相去甚遠，是原告前揭主張，實難遽信。
  (四)至原告聲請鈞院函詢財團法人若瑟醫院（下稱若瑟醫院）治
    療醫師洪國峰，就原告之傷口是否單純被靜態刀片割傷一節
    ，茲因此部分縱經函詢亦僅得證明原告所受之傷口究係遭動
    態刀片抑或靜態刀片割傷，實無從據以認定本件事故之發生
    係因原告本身操作不當亦或被告產品製造上瑕疵所致，是原
    告此部分聲請，顯無必要。
  (五)另原告復主張其減少工作收入之損害為704,251 元一節，然
    姑不論原告迄今未能就其主張之每月薪資數額，提出其請領
    每月薪資之請款明細資料，以資佐證，已難採信。且原告是
    否確因本件事故而無法工作長達三個月之久，亦無任何醫學
    診斷證明可資證明。況原告主張「另覓工作期間」之薪資收
    入損失，顯與「因受傷無法工作期間之工作損失」有間，而
    原告是否未受此傷害，即得繼續受領長達13年之每月薪資3
    萬元收入，本屬臆測之詞，亦顯已逾越侵權行為損害賠償請
    求權可得請求賠償損害之範疇，是就此部分，顯非正當。
  (六)綜上所述，本件侵權行為之發生原因，原告未能舉證證明其
    確係依通常使用方法，操作系爭料理機，致生損害，且其所
    受損害與其通常使用該料理機間具有相當之因果關係等要件
    事實，是其依民法第191 條之1 規定，訴請被告賠償，顯無
    理由等語。
  (七)並聲明: 除如主文所示外，並陳明如受不利之判決，被告願
    供擔保請准免宣告假執行。
丙、兩造所不爭執及爭執之事項:
一、不爭執事項：
  (一)系爭「王電料理機」由被告公司於92年4 月間製造生產，經
    訴外人雲林縣虎尾鎮廉使國小於同年5 月15日購買。
  (二)原告於98年2 月13日使用系爭料理機時，受有「右手食指砸
    傷，合併神經血管及股腱斷裂」之傷害。
  (三)系爭料理機有三段式的安全開關，第一個就是插電，第二個
    分段開關按鈕，第三個杯蓋旋轉觸動開關。
  (四)原告於98年2 月13日使用系爭料理機受傷時，料理機的杯蓋
    沒有蓋（第三段杯蓋旋轉觸動開關並沒有開）。
  (五)案發以後，被告曾經派員去訪問原告。
  (六)系爭產品在廉使國小購買到現在，因為使用該產品受傷害者
    ，只有原告一人。
二、爭執事項：
  (一)原告因使用系爭料理機受傷是否未依通常使用所致（原告自
    身操作不當所致）或產品設計製造瑕疵所造成？
  (二)系爭料理機說明書有無標示使用年限或其他維護保養零件注
    意事項？
  (三)原告於98年2 月13日使用系爭料理機受傷時，料理機的第二
    段開關按鈕是關著，或是有誤觸打開？
  (四)案發後被告公司派員訪問原告時，原告有無自承本件受傷是
    由於原告誤觸分段按鈕開關，導致啟動馬達而受傷？
  (五)原告所受兩造所不爭執事項(二)的傷害是遭動態刀片割傷？或
    是靜態刀片割傷？
  (六)假如被告如需負損害賠償責任，則就原告減少工作損失之金
    額為何？（被告受傷後無法工作的期間，原告另覓工作期間
    的損失與本件是否有相當因果關係）
丁、得心證之理由:
一、按民法第191-1 條第1 項前段規定: 「商品製造人因其商品
    之通常使用或消費所致他人之損害，負賠償責任。」，即依
    上開規定請求商品製造人負損害賠償責任者，須其損害之發
    生係由於該商品之通常使用或消費所致者為限。
二、經查，本件事故之發生，係由於原告使用系爭料理機攪拌香
    菇做肉燥之過程中，要把軸心（含刀片）拿起來後，再把香
    菇倒出來時，因為原告用手去拿刀片拿不起來，就用力拔，
    該料理機刀片忽然轉而割傷原告的手指等情，業據原告到庭
    證述屬實。且參酌其受傷之照片（卷第75頁）及若瑟醫院99
    年4 月12日若瑟事字第0990000222函附醫、護病歷、外科手
    術記錄單、勞工保險職業傷病住院申請書暨照片等資料（卷
    第94至109 頁），原告係因該料理機刀片轉動割傷，足以確
    認。因此，原告所述其上開使用料理機受傷之過程，應足採
    信。
三、又原告受傷後，曾以電話向被告公司反應，經被告公司指派
    證人甲○○向原告訪談、調查時，經證人當場檢查該料理機
    結果，發現該料理機之觸動開關（第三段開關）因有食物髒
    垢頂住觸動片，使該觸動開關隨時保持運轉的狀態而失效等
    情，業經該證人到庭結證明確。且為原告所不爭執。參酌原
    告拔取該料理機之刀片時未將電源線拔出，係隨時保持通電
    之狀態，而該料理機之第二段開關係位於該機體之上方，有
    兩造提出之系爭料理機使用說明書附圖（卷第7 頁背面、第
    35頁）及實物照片在卷可參（卷第128 頁），於原告用力拔
    取刀片時，容易觸動，且該料理機已經由廉使國小購買後，
    交由原告使用將近六年的期間，均未發生類似之情況，業經
    原告陳述明確，即該料理機除上開第三段觸動開關失效外，
    應無其他之故障，應足確認等情，證人甲○○研判原告之受
    傷，係由於其拔取刀片時誤觸第二段開關，致啟動機器而受
    傷乙節，應足採信。
四、而按系爭料理機係以電動馬達帶動機體刀片快速轉動以割碎
    食材之方式運作，其使用具有危險性，於通電中應禁止將手
    伸進調理杯，以免誤觸開關啟動馬達造成傷害，應屬使用該
    料理機之通常程序。況且，兩造所提出系爭料理機之使用說
    明書注意事項第4 點亦已載明: 「請勿用手去取『調理杯』
    內的食材，避免被果汁刀割傷。」等語明確（卷第7 頁背面
    、第35頁）。原告於該料理機通電中，將手伸進調理杯內用
    力拔取刀片，致誤觸第二段開關而啟動馬達受傷，尚難認為
    係屬於通常之使用。
五、至於，該料理機使用說明書安裝方式3.所載: 「杯蓋操作時
    務必卡栓由左至右確實轉入機體之安全開關，否則無法啟動
    使用。」等語（卷第7 頁背面、第35頁），係被告公司為增
    加該料理機之使用安全而設計，應不得以此即減免使用者謹
    慎使用之注意義務，而輕忽自身之安全，違反通常安全使用
    之正常操作程序，此觀該使用說明書除上開安裝方式所載以
    外，並在注意事項4.載有上揭「請勿用手去取『調理杯』內
    的食材，避免被果汁刀割傷。」之警語可佐。因此，上開系
    爭料理機之安裝方式所載，並不影響原告未依通常使用致受
    傷害之事實。
六、另原告於起訴狀所稱其係因清洗該料理機而受傷，核與其上
    開所證述及勞工保險職業傷病住院申請書所載傷病發生經過
    之情形不符（卷第106 頁），已無足採。且縱使原告係因為
    清洗該料理機而誤觸第二段開關啟動馬達受傷，亦同有上開
    非因通常使用而受傷害之情形，故不影響該結果之認定，併
    此敘明。
七、從而，原告本於民法第191 條之1 商品製造人之賠償責任規
    定，請求被告給付704,251 元，及自訴狀繕本送達之翌日起
    至清償日止之法定遲延利息，為無理由，應予駁回。
八、兩造其餘之主張與舉證，經審酌核與本件判決結果不生影響
    ，爰不一一論述，併此敘明。
九、本件原告之訴既無理由，則其假執行之聲請，因訴之駁回而
    失所依附，應併予駁回。
十、結論：本件原告之訴，為無理由，依民事訴訟法第78條，判
    決如主文。
中    華    民    國    99    年    5     月    20    日
                  民事第二庭    法  官  黃一馨
以上為正本，係照原本作成。
如對本判決上訴，須於判決送達後廿日內向本院提出上訴狀
中    華    民    國    99    年    5     月    20    日
                                書記官  曾玲玲

司法院資訊處製作；財團法人民間司法改革基金會備份。
